最　高　行　政　法　院　判　決
　　　　　　　　　　　　　94年度判字第00435號
上　訴　人　甲○○
訴訟代理人　林春榮律師
被 上 訴人　財政部臺灣省中區國稅局
代　表　人　乙○○
上列當事人間因綜合所得稅事件，上訴人對於中華民國92年10月
2日臺中高等行政法院91年度訴字第924號判決，提起上訴，本院
判決如下：
　　主  文
上訴駁回。
上訴審訴訟費用由上訴人負擔。
　　理  由
上訴人起訴主張：上訴人民國（以下同）84、85及86年度綜合所
得稅結算申報，被上訴人以上訴人利用家族子孫王朝生、王佳惠
、王朝曦及王勝弘等人名義存款，以分散利息所得，各年度分別
為新台幣（以下同）588,504元、1,009,734元及867,908元，乃
併課上訴人各該年度綜合所得稅，核定上訴人綜合所得總額分別
為9,764,476元、8,059,683及6,067,339元，應補稅額分別為145
,632元、144,668元及87,814元；並按各年度分別處罰鍰119,300
元、201,900元及173,500元。嗣上訴人就核定系爭分散利息所得
及罰鍰等項目，申經復查結果，除罰鍰項目84年度追減44,000元
，85年度追減129,600元，86年度追減129,600元，變更裁定罰鍰
為84年度75,300元，85年度72,300元，86年度43,900元外，其餘
部分未獲變更。惟上訴人不但與王林阿茹同住，並與子孫同財共
居。家中財務由上訴人三位媳婦王巫玉蘭、王林月香、王廖碧菊
輪流管理，每人負責半年，在該媳婦負責之期間，家族財產之現
金部分係由管帳之媳婦自行決定以家族之成年成員的銀行帳戶辦
理銀行定期存款，並依銀行所發給之定存利息所得扣繳憑單申報
各該定期存款名義人當年度之存款利息所得稅。既然上訴人係與
其他家族成員同財共居，家族之定期存款利息並已申報存款名義
人之利息所得稅並據以繳納完畢，是上訴人自無被上訴人所指分
散利息所得之行為可言。實則上訴人與王朝生等人間之法律關係
具信託性質，且未有受益人之指定，是該利息所得由王朝生等人
申報，並無不合。又被上訴人認上訴人84年度分散利息所得為58
8,504元，則縱依40%之稅率計算，其漏稅額應為235,401元，而
非243,609元，若扣除溢繳稅款89,769元，餘額為145,632元，處
以0.5倍罰鍰，其金額應為72,800元，而非75,300元，況上訴人
未收受扣繳憑單，被上訴人竟處以0.5倍之罰鍰，顯有未合。
請撤銷訴願決定及原處分等語。
被上訴人則以：查上訴人於初查及復查階段皆自承其家族成員為
獲取較高利息，故以孫輩等人名義於銀行辦理定期存款，並坦承
該定期存款之本金仍為其本人及子媳等人所有，上訴人僅將利息
部分贈與孫輩，故上訴人家族父子輩成員利用已成年孫輩名義在
不同金融機構辦理定期存款，藉以分散利息所得，而達到增加儲
蓄投資特別扣除額及規避累進稅負之目的，其事實行為至臻明確
。系爭分散利息所得之本金既經上訴人承認為其本人所有，則該
等本金所產生之孳息自仍應屬上訴人本人所有，是原處分尚無不
合。又本件上訴人原主張系爭利息所得係贈與王朝生等人，訴訟
時復改稱其與王朝生等人間之法律關係為信託性質，前後主張不
一，另據上訴人於訴訟時之主張及復查申請書所載，王朝生等人
對該等存款根本無管理或處分之權，顯與信託法第1條關於信託
定義之規定有間。又本件被上訴人於查核時，以上訴人利用其子
孫輩名義存款至調查基準日即88年9月8日止，尚未解約轉回者，
始予課徵贈與稅；至到期解約轉出者，其該段期間所孳生之利息
則歸課上訴人分散利息所得，是二稅之歸課係屬二事，並無衝突
。又本件漏稅額之計算，被上訴人於復查時依據財政部90年12月
24 日台財稅第0000000000號函釋計算，上訴人84年度綜合所得
稅之漏稅額為153,840元，並變更裁定該年度罰鍰為75,300元，
並無違誤等語，資為抗辯。
原審斟酌全辯論意旨及調查證據結果，以：查本件上訴人於復查
及訴願時均主張係贈與利息予王朝生等人，於提起行政訴訟時卻
改稱渠與王朝生等人間之法律關係為民法或信託法之信託，不僅
前後主張不一，且依上訴人於起訴時之主張及復查時於復查申請
書所載：「以孫輩之名義定存，其屆期之解約手續及字跡，均由
甲○○或媳親自辦理，非由孫輩辦理，也均無孫輩之字跡，．．
．」（見原處分卷第103頁），然依上訴人所述王朝生等人對該
等存款並無管理或處分之權，顯與信託法第1條「稱信託者，謂
委託人將財產權移轉或為其他處分，使受託人依信託本旨，為受
益人之利益或為特定之目的，管理或處分信託財產之關係。」之
規定不符。另上訴人末又改口主張本件係屬消極信託，其此部分
主張復屬前後矛盾已難憑採，且其主張因消極信託無效，故本件
分散利息所得為合法乙節，核所得稅法第2條第1項、第14條第1
項第4款及實質課稅原則不符，自不足採。況上訴人起訴前既主
張系爭利息係贈與家族子孫輩，自足推論上訴人承認孳生利息之
本金仍為其所有，益證其將資金存放子孫輩之銀行帳戶，係為分
散利息所得逃漏綜合所得稅。按利息係法定孳息為使用本金之對
價，本件利息所由生之本金上訴人既自承為其所有，則利息所得
自仍應歸上訴人所有。至上訴人有無將其利息之所得另行贈與其
家族子孫，係屬為另一法律行為，非本件審理範圍，況上訴人亦
未就此部分申報贈與稅。又本件有關補稅部分既經查得上訴人於
各年度先後利用家族子孫輩王朝生等人名義存款，分散利息所得
已如前述，並有多家金融機構之資金出入憑證等資料可稽，上訴
人違章事證明確，依財政部90年12月24日台財稅第0000000000函
釋意旨，漏稅額之計算應先扣除受利用分散人溢繳之稅額後再據
以裁處罰鍰。被上訴人乃重行核算各年度之漏稅額，並變更裁定
罰鍰分別為75,300元，72,300元及43,900元，經核並無違誤。次
查上訴人贈與之事件業經本院91年度訴字第562號另案判決在案
，關於贈與之認定該判決理由論述綦詳，上訴人如有不同意見，
應於該案中主張，而非於本件爭執，且該判決業將該案原處分認
定之64件贈與中，同一資金流程既經認定上訴人分散利息所得又
經認定上訴人贈與者計十筆剔除，而撤銷各該贈與所屬年度補徵
贈與稅及罰鍰之處分。另被上訴人陳稱其查核時，以上訴人利用
其子孫名義存款至調查基準日即88年9月8日止，尚未解約轉出，
仍然續存未轉回者，始予課徵贈與稅；至調查基準日前定存已到
期解約轉出者，則該段期間所孳生之利息歸課上訴人分散利息所
得，該二稅之歸課認定並不相同，經核關於歸課上訴人分散利息
所得之部分並無違誤。上訴人主張被上訴人係恣意認定上訴人分
散利息所得逃漏所得稅，而為補稅及罰鍰處分，違反行政法上之
平等原則云云，均無足採。再按凡有中華民國來源所得之個人，
應就其中華民國來源之所得課徵綜合所得稅，上訴人以其子孫輩
名義存款之利息既屬上訴人之所得，而其短漏分散之所得，扣繳
單位雖以各該受分散人填發扣免繳憑單，惟其填報之所得人非實
際所得人，須經被上訴人查獲後始轉正歸課，上訴人所漏報之所
得為非屬已填報扣免繳憑單之所得，被上訴人按系爭年度之漏稅
額處以0.5倍之罰鍰，查與財政部發布之稅務違章案件裁罰金額
或倍數參考表所載相符，並無不合之處。上訴人此部分主張亦非
可取。因將訴願決定及原處分予以維持，駁回上訴人之訴。
按證據之證明力，事實審法院有衡情斟酌之權，苟已斟酌全辯論
意旨及調查證據之結果，而未違背論理法則或經驗法則，自不得
遽指為違法。原判決以本件依查得之金融機構存取款明細資料憑
證，上訴人之家族子孫王朝曦、王佳惠、王朝生及王勝弘等人之
定期存款係由上訴人將本金存入，而於存款到期後，除部分資金
轉回上訴人帳戶，而該部分轉回之資金確為其所有外，另部分資
金於存款到期後，轉存贈與他人，該贈與他人之資金，自上訴人
將所有之本金存入其家族子孫之帳戶至將本金轉存贈與他人之前
，該筆本金應仍為上訴人所有，認上訴人利用其子孫帳戶辦理定
期存款之本金所孳生之利息應歸屬本金所有人即上訴人，並無違
反論理法則。而被上訴人查核製作之上訴人家族全部103筆資金
流程及認定情形表中第99、102、103等三筆資金，係上訴人分別
於85年1月7日、85年11月11日、85年11月15日，將其銀行存款2,
727,000元、631,000元、684,800元，匯至王佳惠、王佳惠、王
朝生之銀行帳戶存定存，定存到期後，又分別改匯至王瑞發、王
瑞源、王瑞源之帳戶，原判決據以認定上訴人分別以王佳惠、王
佳惠、王朝生為受分散人，分散各年度之定存利息所得，揆諸前
開說明，並無不合。上訴人以該三筆資金到期後並未轉存上訴人
或上訴人之配偶，指摘原判決理由矛盾，洵無足採。又上訴人84
年度除漏報系爭利息所得588,504元外，並漏報租賃所得20,520
元，被上訴人以漏報租賃所得部分係屬扣繳憑單之短漏部分，其
罰鍰以所漏稅額0.2倍計算；漏報利息所得部分非屬扣繳憑單之
短漏，其罰鍰按所漏稅額0.5倍計算，上訴人雖主張罰鍰計算公
式輕重失衡云云，惟僅為裁量妥適與否之問題，尚非違法之裁量
。原判決已論明上訴人前述違章事實認定之證據、理由，並無違
背法令或理由不備情事。上訴論旨，仍執前詞，指摘原判決違誤
，求予廢棄，難認有理由，應予駁回。
據上論結，本件上訴為無理由，爰依行政訴訟法第255條第1項、
第98條第3項前段，判決如主文。
中    華    民    國    94    年    3     月   24     日
                  第五庭審判長法  官　趙　永　康
                              法  官　鄭　淑　貞
                              法  官　黃　淑　玲
                              法  官　侯　東　昇
                              法  官  林  文  舟
以  上  正  本  證  明  與  原  本  無  異
中    華    民    國    94    年    3    月    24     日
　　　　　　　　　　　　　　　書記官　阮　桂　芬
